ACORDAO-COMPLETO-2381647

ACÓRDÃO 1719/2020 ATA 5/2020 - PRIMEIRA CÂMARA

VISTOS, relatados e discutidos estes autos em que se aprecia recurso de reconsideração interposto por José Bonifácio Mourão em face do Acórdão 14055/2018-TCU-Primeira Câmara, por meio do qual o Tribunal julgou irregulares as contas do recorrente, condenando-o em débito;
ACORDAM os Ministros do Tribunal de Contas da União, reunidos em sessão da Primeira Câmara, ante as razões expostas pelo Relator, em:
9.1. com fundamento nos arts. 32, inciso I, e 33, da Lei 8.443/1992, conhecer e negar provimento ao recurso de reconsideração;
9.2. dar ciência deste acórdão ao recorrente.

Recurso de reconsideração contra decisão que julgou irregulares as contas do recorrente, condenando-o em débito. Tomada de Contas Especial instaurada pelo extinto Ministério de Desenvolvimento Social e Combate à Fome, em razão da não comprovação da boa e regular aplicação de parte dos recursos repassados a título de cofinanciamento federal das ações continuadas da assistência social nos exercícios de 2005 a 2007.

Primeira Câmara

Município de Governador Valadares - MG.

3. Recorrente: José Bonifácio Mourão (XXX.597.256-XX).

13.1. Ministros presentes: Benjamin Zymler (na Presidência), Bruno Dantas (Relator) e Vital do Rêgo.
13.2. Ministro-Substituto convocado: André Luís de Carvalho.
13.3. Ministros-Substitutos presentes: Augusto Sherman Cavalcanti e Weder de Oliveira.

ACORDAO-COMPLETO-2412086

Acórdão 8550/2020 - Primeira Câmara

JOSÉ BONIFÁCIO MOURÃO

BRUNO DANTAS

Ministro Walton Alencar Rodrigues.

Cuidam os autos de recurso de reconsideração interposto por José Bonifácio Mourão (peças 100-114) contra o Acórdão 14055/2018-TCU-Primeira Câmara, por meio do qual este Tribunal julgou irregulares as contas do recorrente, condenando-o em débito, no âmbito de tomada de contas especial (TCE) .
A tomada de contas especial que deu origem a estes autos foi instaurada pelo extinto Ministério de Desenvolvimento Social e Combate à Fome, em razão da não comprovação da boa e regular aplicação dos recursos transferidos, tendo em vista a movimentação irregular dos recursos dos programas PSB/PSE-2005, PSB/PSE-2006 e PSB-PSE-2007, vigente nos períodos de 1/1/2005 a 31/12/2005, 1/1/2006 a 31/12/2006 e 1/1/2007 a 31/12/2007, respectivamente.
A deliberação recorrida, relatada pelo Ministro Walton Alencar Rodrigues, apresentou o seguinte teor:
"9.1. acolher parcialmente as alegações de defesa de José Bonifácio Mourão;
9.2. julgar irregulares as contas de José Bonifácio Mourão, com fundamento nos arts. 1º, I, 16, III, 'b' e 'c', 19 e 23, III, da Lei 8.443/1992, e condená-lo ao pagamento das quantias a seguir especificadas, com a fixação do prazo de quinze dias, a contar da notificação, para que comprove, perante este Tribunal (art. 214, inciso III, alínea 'a', do Regimento Interno do TCU) , o recolhimento da dívida ao Fundo Nacional de Assistência Social, atualizada monetariamente e acrescida dos juros de mora, calculados a partir das datas discriminadas até a data do recolhimento, na forma prevista na legislação em vigor:
	Data da ocorrência
	Valor original (R$) 

	12/04/2005
	13.000,00

	12/04/2005
	13.000,00

	25/04/2005
	13.000,00

	11/05/2005
	13.000,00

	13/06/2005
	13.000,00

	20/07/2005
	13.000,00

	15/09/2005
	13.000,00

	26/09/2005
	13.000,00

	03/11/2005
	13.000,00

	21/11/2005
	13.000,00

	08/12/2005
	8.434,96

	07/04/2006
	13.000,00

	11/05/2006
	13.000,00

	08/06/2006
	13.000,00

	11/07/2006
	13.000,00

	09/08/2006
	13.000,00

	12/09/2006
	13.000,00

	09/10/2006
	13.000,00

	09/11/2006
	5.632,01

	11/05/2006
	9.000,00

	12/06/2006
	9.000,00

	10/07/2006
	3.990,36

	22/01/2007
	13.000,00

	22/02/2007
	13.000,00

	09/03/2007
	13.000,00

	10/04/2007
	13.000,00

	14/05/2007
	13.000,00

	12/06/2007
	13.000,00

	12/07/2007
	13.000,00

	15/08/2007
	13.000,00

	13/09/2007
	8.158,05

	22/02/2007
	9.000,00

	09/03/2007
	2.825,27

	10/04/2007
	9.000,00

	10/05/2007
	9.000,00

	12/06/2007
	9.000,00

	12/07/2007
	9.000,00

	20/08/2007
	4.217,21

9.3. autorizar a cobrança judicial da dívida, caso não atendidas as notificações, nos termos do art. 28, inciso II, da Lei 8.443/1992;
9.4. encaminhar cópia desta deliberação à Procuradoria da República no Maranhão, nos termos do art. 16, § 3º, da Lei 8.443/1992."
Admitido o processamento do recurso, porquanto preenchidos os requisitos previstos no art. 33 da Lei 8.443/1992, conferi efeito suspensivo aos itens 9.2 e 9.3 do acórdão recorrido em relação ao recorrente (peça 119) .
Instruído o presente feito, faço reproduzir, com os ajustes que julgo pertinentes, o exame técnico e o encaminhamento oferecidos pela Secretaria de Recursos deste Tribunal (peça 143) , que contou com a anuência do corpo diretivo da unidade (peças 144 e 145) e do Ministério Público junto ao TCU (peça 146) :
"HISTÓRICO
2. Cuidam os autos de tomada de contas especial instaurada pelo Ministério do Desenvolvimento Social e Combate à Fome, em desfavor de José Bonifácio Mourão, prefeito municipal de Governador Valadares/MG, no período de 2005-2008 (peça 1, p. 375) , em razão da não comprovação da boa e regular aplicação dos recursos transferidos, tendo em vista a movimentação irregular dos recursos dos programas PSB/PSE-2005, PSB/PSE-2006 e PSB-PSE-2007, vigente nos períodos de 1º/1/2005 a 31/12/2005, 1º/1/2006 a 31/12/2006 e 1º/1/2007 a 31/12/2007, respectivamente.
2.1. Para a execução dos aludidos programas foram transferidos os valores de R$ 837.887,27 (peça 1, p. 12) , R$ 920.771,44 (peça 1, p. 24) e R$ 1.051.541,92 (peça 1, p. 38) .
2.2. Os aludidos programas (PSB/PSE-2005, PSB/PSE-2006 e PSB-PSE-2007) foram executados nos exercícios de 2005 a 2007 (peça 1, p. 375) , tendo o prazo final para a apresentação da prestação de contas expirado em 28/2/2006, 28/2/2007 e 29/2/2008, respectivamente, conforme o art. 9º, da Portaria MDS 459, de 9/9/2005.
2.3. Dos valores transferidos, a utilização de R$ 595.477,89 foi contestada, haja vista os achados registrados no Relatório de Demandas Especiais 00190.037893/2007-33, da Controladoria- Geral da União (peça 1, p. 96-140) e as conclusões consignadas na Nota Técnica 6.191/2013 - CPCRFF/CGPC/DEFNAS:
a) transferência de recursos das contas específicas dos programas para conta de livre movimentação do município;
b) realização de pagamentos sem comprovação de compatibilidade com os objetivos dos programas;
c) emissão de cheques ao portador sem comprovação de compatibilidade com os objetivos dos programas.
2.4. Esta Corte de Contas promoveu a citação do responsável Sr. José Bonifácio Mourão pelas seguintes irregularidades (peças 47-49) :
i) não comprovação da boa e correta aplicação dos recursos recebidos do PSB/PSE-2005, PSB/PSE-2006 e PSB-PSE-2007, vigentes nos períodos de 1º/1/2005 a 31/12/2005, 1º/1/2006 a 31/12/2006 e 1º/1/2007 a 31/12/2007, respectivamente, consubstanciadas:
ii) pelas transferências de recursos repassados pelo FNAS das contas específicas para conta de livre movimentação da Prefeitura Municipal de Governador Valares, nos referidos períodos, com quebra de nexo causal entre as transferências realizadas e os repasses recebidos;
iii) realização de pagamentos diversos, conforme apontam extratos bancários das contas específicas, sem que houvesse comprovação de sua correta utilização nos citados programas;
iv) desvio de recursos transferidos pelo FNAS através da emissão de cheques ao portador, endereçados a empresas que efetivamente não receberam os recursos.
2.5. O Tribunal acolheu parcialmente as razões de justificativas apresentadas e decidiu, por meio do Acórdão 14055/2018-TCU-Primeira Câmara, transcrito anteriormente, julgar irregulares as contas do responsável, além de imputar-lhe débito.
2.6. O débito é decorrente da não comprovação de que os recursos dos programas Sentinela e CRAS, que foram transferidos para conta corrente da referida prefeitura, estiveram estritamente vinculados ao pagamento dos servidores alocados nesses programas.
2.7. Não satisfeito com o julgado, o responsável interpôs recurso de reconsideração, ora em análise (peças 100-114) .
ADMISSIBILIDADE
3. Reitera-se o exame preliminar de admissibilidade (peça 117) , ratificado pelo Ministro-Relator (peça 119) , que concluiu pelo conhecimento do recurso de reconsideração, com efeito suspensivo em relação ao recorrente, dos itens 9.2 e 9.3 do Acórdão 14055/2018-TCU-Primeira Câmara, eis que preenchidos os requisitos processuais aplicáveis à espécie.
MÉRITO
4. Delimitação
4.1. Constitui objeto do recurso verificar as seguintes questões:
a) se houve prescrição do débito nesta TCE (peça 100, p. 5-7) ;
b) se é possível estabelecer o nexo causal entre os recursos federais repassados e os pagamentos aos servidores alocados nos programas Sentinela e CRAS (peça 100, p. 7-13) .
5. Da alegada prescrição do débito
5.1. O recorrente argui pela prescrição do débito, tendo em vista os seguintes fundamentos:
a) segundo entendimento proferido no MS 26.210.9/DF e Enunciado 282 do Supremo Tribunal Federal, a mais recente decisão daquela Corte Suprema de Justiça, através do julgamento da Repercussão Geral, tema 897, firmou entendimento é imprescritível as ações de ressarcimento ao erário, fundadas em ato doloso, ou seja, para a imprescritibilidade do dano ao erário requer a presença do elemento subjetivo da conduta, qual seja: o dolo;
b) não houve dolo do ex-prefeito, em utilizar o recurso para o pagamento da equipe de referência dos programas sociais do CRAS e Sentinela, pois conforme afirma o relatório técnico dessa E. Corte de Contas 'De fato, a legislação apontada permite a utilização de recursos do Programa Sentinela, CRAS/PBF, para pagamento de servidores ligados às equipes de referência, responsáveis pela organização e oferta dos serviços de assistência social';
c) o Plenário do Supremo Tribunal Federal, através do julgamento do Recurso Extraordinário 852475, que teve sua repercussão geral reconhecida (tema 897) , afirmou que não há prescrição de danos ao erário em decorrência de ato de improbidade administrativa dolosa, portanto, é necessário a existência do elemento subjetivo da conduta, ou seja, tem que haver a presença do dolo na conduta;
d) em que pese acórdão da Repercussão Geral ainda não ter sido publicado, todos os procedimentos que versam sobre a matéria, ou seja, ressarcimento ao erário, estão, ou deveriam estar sobrestados, conforme decisão daquela E. Corte;
e) considerando ainda o teor da Súmula 73-TCU, que o ex-prefeito, ora recorrente, sequer era ordenador de despesa dos recursos questionados nestes autos, nos termos dos incisos II, III e o § 1º do art. 2º do Decreto Municipal 8.399, de dezembro de 2005, do Município de Governador Valadares.
Análise
5.2. A alegada prescrição tendo por base a tese fixada pelo Supremo Tribunal Federal - STF no RE 852.475 não é aplicável ao caso concreto. O mencionado Recurso Extraordinário trata da incidência da prescrição nos débitos com a União decorrentes de ilícitos civis (prazo prescricional de cinco anos) , não alcançando os prejuízos que decorram de ilícitos administrativos, como a não comprovação da regular gestão de recursos públicos, que são imprescritíveis, consoante entendimento fixado na Súmula-TCU 282.
5.3. No referido RE 852.475, o STF reconheceu, por maioria de votos, a imprescritibilidade de ações de ressarcimento de danos ao erário decorrentes de ato doloso de improbidade administrativa, com repercussão geral reconhecida. Foi fixada no julgado a tese de que 'São imprescritíveis as ações de ressarcimento ao erário fundadas na prática de ato doloso tipificado na Lei de Improbidade Administrativa'.
5.4. Nesse espeque, cumpre assinalar que o processo de contas no âmbito do TCU, regido pela Lei 8.442/1992 e pela Constituição Federal, art. 71, não se confunde com a ação civil pública de improbidade administrativa, regida por normativa própria (Lei 8.429/1992) , a qual necessita, para caracterização da culpa do responsável, do requisito subjetivo dolo. Nesse sentido, os Acórdão 4546/2014-TCU-Segunda Câmara, relatado pelo Ministro Aroldo Cedraz e 3539/2019-TCU-Plenário, relatado pelo Ministro Vital do Rego, além de julgados do Supremo Tribunal Federal (v.g. Mandados de Segurança 21.948-RJ, relatado pelo Ministro Néri da Silveira e 21.708-DF relatado pelo Ministro Napoleão Nunes Maia Filho) , e do Superior Tribunal de Justiça (MS 7080-DF, relatado pelo Ministro Fontes de Alencar) .
5.5. Por oportuno, vale destacar que também nos autos do RE 669.069, relator Min. Teori Zavascki, os Ministros da Suprema Corte já haviam firmado tese de repercussão geral no sentido de que 'é prescritível a ação de reparação de danos à Fazenda Pública decorrente de ilícito civil'. Essa tese não alcança prejuízos que decorram de atos dolosos de improbidade administrativa, espécie de ilícito civil, regida pela Lei 8.429/1992 conforme assentado no RE 852.475, acima indicado.
5.6. O tema quanto à prescrição das ações de ressarcimento fundadas em título executivo do TCU está em discussão nos autos do Recurso Extraordinário 636.886, rel. Min. Alexandre de Moraes. Em 13/5/2016, quando ainda era relator o Min. Teori Zavascki, foi assentado o seguinte tema de repercussão geral:
Tema 899: Possui repercussão geral a controvérsia relativa à prescritibilidade da pretensão de ressarcimento ao erário fundada em decisão de Tribunal de Contas.
5.7. Vale dizer que, por meio da Petição/STF 34.087/2016, o Tribunal de Contas da União postulou a habilitação no RE 636.886, na qualidade de amicus curiae, o que foi deferido pelo então Relator, Min. Teori Zavascki, em decisão de 29/9/2016. O então Ministro do STF determinou igualmente 'a suspensão do processamento de todas as demandas pendentes em tramitação no território nacional, mas exclusivamente aquelas em que esteja em debate a prescrição do pedido de ressarcimento ao erário baseado em título de Tribunal de Contas', tendo sido oficiados todos os Presidentes de Tribunais no País bem como a Turma Nacional de Uniformização dos Juizados Especiais.
5.8. Nesse ínterim, com o falecimento do Min. Teori, foi nomeado, em 22/3/2017, novo relator do RE 636.886, o Min. Alexandre de Moraes, permanecendo pendente de decisão definitiva o referido recurso extraordinário.
5.9. Por fim, a decisão de suspensão de processamento de demandas em que esteja em debate a prescrição do pedido de ressarcimento ao erário baseado em título de Tribunal de Contas alcançou tão somente a fase judicial de cobrança do título extrajudicial exarado com a decisão das Cortes de Contas, não atingindo diretamente os processos de contas em trâmite neste TCU.
5.10. Ou seja, até decisão definitiva em contrário do Pretório Excelso, permanecem imprescritíveis as pretensões de ressarcimento ao erário decorrentes de processos de tomada de contas especial que tramitam perante o TCU, conforme tese firmada pelo Supremo no MS 26.210/DF, motivo pelo qual rejeita-se a preliminar de prescrição arguida pelo recorrente para o ressarcimento do débito.
5.11. Logo, enquanto não sobrevier interpretação eventualmente restritiva por parte da Suprema Corte, não cabe outra leitura do texto constitucional, cujo teor é sublinhado no âmbito do processo administrativo de controle externo pela Súmula-TCU 282.
5.12. Também não socorre ao ora recorrente o enunciado na Súmula TCU 73. Muito pelo contrário. Tal súmula ratifica a exigência da obrigação da prestação de contas, uma vez que o prefeito municipal é o responsável por prestar contas dos recursos recebidos, afinal, compete ao gestor municipal cumprir o objeto firmado, nos moldes do pactuado com o órgão concedente, bem como comprovar a devida aplicação dos recursos (Acórdão 678/2015-TCU-Primeira Câmara, relatado pelo Ministro Bruno Dantas, 10.055/2018-Primeira Câmara, relatado pelo Ministro Walton Alencar e 2364/2018, Segunda Câmara, da relatoria do Ministro Marcos Benquerer) .
5.13. Portanto, o débito apurado não está fulminado por prescrição, tendo em vista o posicionamento atual do Tribunal de Contas da União, consubstanciado no enunciado 282 da Súmula desta Corte, que tem embasamento na jurisprudência vigente do Supremo Tribunal Federal acerca da matéria.
6. Da irregularidade nas movimentações financeiras bancárias e os valores pagos aos servidores contratados
6.1. O recorrente alega regularidade das contas, tendo em vista os seguintes argumentos:
a) constam do recurso documentos adquiridos junto à Prefeitura do município de Governador Valadares que comprovam a regularidade na aplicação dos recursos;
b) após obtenção dos contratos de trabalho, fichas financeiras de pagamento, ofício e declaração do município, foi possível a análise e obtenção do demonstrativo de pagamentos que segue anexo com a identificação de cada servidor contratado para os programas referenciados, períodos de prestação de serviço e valor total pago no período contratado, sendo possível a constatação de que o valor total dos repasses impugnados no acórdão (R$ 421.257,86 sem correção/juros) , coincidem com os valores pagos (R$ 421.257,86 - demonstrativo de pagamentos) ;
c) o art. 6º-E da Lei 8.742/1993 disciplina que os recursos do cofinanciamento do SUS, destinados à execução das ações continuadas de assistência social, poderão ser aplicados no pagamento dos profissionais que integrarem as equipes de referência, responsáveis pela organização e oferta daquelas ações, conforme percentual apresentado pelo Ministério do Desenvolvimento Social e Combate à Fome e aprovado pelo CNAS;
d) os valores referentes ao piso de assistência social, repassados no período de 2005 a 2007, foram integralmente, e exclusivamente aplicados em ações de atenção à assistência social através do pagamento das equipes de referência, segundo demonstram documentos anexos (contratos, demonstrativos de pagamentos e declaração) ;
e) à época dos fatos, o Conselho Municipal de Assistência Social daquele município, em decisão colegiada, aprovou demonstrativo financeiro de aplicação de tais recursos repassados fundo a fundo e a execução do objeto, conforme constam dos pareceres e das atas anexos;
f) é importante destacar a ementa do Acórdão 2311/2010-TCU-Primeira Câmara, relatado pelo Ministro Walton Alencar, que, em questão análoga, assim se manifestou:
'Considerando que o acompanhamento da aplicação de recursos transferidos fundo a fundo, a exemplo do SUS, é realizado normalmente por meio de inspeções e auditorias, e não se operacionaliza automaticamente por meio da prestação de contas, tal qual ocorre nos convênios e instrumentos congêneres, não cabe aqui a inversão do ônus da prova, razão pela qual os réus são beneficiados pela dúvida quanto à existência de materialidade e autoria de fatos que possam leva-los à condenação.' (Destacamos e grifamos) ;
g) o município, diante da mudança de seus sistemas de informática, não tem guarda e posse de todos os contracheques dos servidores das equipes de referência;
h) conforme destaca o Acórdão 2311/2010-TCU-Primeira Câmara, na dúvida, o gestor não pode e não deve ser condenado pelo ressarcimento, mesmo porque os contratos para a execução dos programas e os respectivos pagamentos foram devidamente demonstrados nos autos;
i) o fato de ser o prefeito do município, à época, não significa que todos os atos consentâneos sejam colocados sob sua responsabilidade, considerando que não era ordenador de despesa da pasta e que tais prestações de contas passaram pela aprovação do Conselho Municipal de Assistência Social;
j) em momento algum o ex-gestor do município, agiu de forma dolosa ou de má-fé na aplicação de tais recursos, razão pela qual incabível o ressarcimento. Neste sentido é o entendimento do Superior Tribunal de Justiça providos. (REsp 1023904/RJ, Rel. Ministro Luiz Fux, Primeira Turma, julgado em 1/6/2010, DJe 03/08/2010) .
Análise
6.2. Não assiste razão ao recorrente, uma vez que a documentação acostada não é suficiente para comprovar a regularidade na aplicação dos recursos públicos geridos nos programas PSB/PSE dos anos de 2005 a 2007.
6.3. Na peça 101, o recorrente apresenta ofício, por ele emitido, solicitando à prefeitura os comprovantes de pagamentos dos servidores da equipe de referência dos recursos repassados fundo a fundo - PSB/PSE de 2005 a 2007 (peça 101) .
6.4. Nas peças 103-107 constam contratos de trabalho celebrados entre a prefeitura e os prestadores de serviço da área da educação, assistência social, psicologia, vigilância etc. Tais documentos não servem, isoladamente, para comprovar que tais servidores foram remunerados com os recursos federais. Para tanto, seria necessário, por exemplo, apresentação dos extratos bancários contendo os créditos nominais aos supostos contratados ou das ordens bancárias de pagamento de folha com especificação da fonte de recursos devidamente conciliada com a folha de pagamento.
6.5. Consta da peça 108 diversos demonstrativos de pagamentos com identificação dos servidores, período trabalhado, valor total pago, porém tal documento não possui qualquer identificação do emitente, timbre da prefeitura ou assinatura de autoridade municipal.
6.6. Na peça 109 consta declaração emitida pela prefeitura no ano de 2018 esclarecendo que a prefeitura efetuou o pagamento dos servidores para a execução dos programas PSB/PSE referentes aos anos de 2005 a 2007.
6.7. Nesse espeque, vale lembrar que declarações de terceiros, isoladamente, não são suficientes para comprovar a regular aplicação dos recursos federais transferidos, possuem baixa força probatória e provam somente a existência da declaração, mas não o fato declarado, competindo ao interessado demonstrar a veracidade do alegado.
6.8. As peças 110-113 contêm fichas financeiras de pagamentos dos servidores que atuaram no PSB/PSE, discriminando os vencimentos, contribuição sindical e contribuição ao INSS, porém não contém demonstrativo dos efetivos pagamentos.
6.9. Por fim, a peça 114 traz os pareceres e atas de aprovação da aplicação dos recursos pelo conselho municipal de assistência social.
6.10. Cabia ao recorrente apresentar documentos que comprovassem o uso regular dos recursos federais repassados da conta corrente 43.764-6, para a conta Corrente da Prefeitura 3240-9.
6.11. Em que pese a documentação acostada, não foram apresentados comprovantes com elementos robustos de prova, tais como recibos individuais dos salários pagos aos contratados, extratos da conta corrente da Prefeitura Municipal de Governador Valadares/MG com a identificação individual dos pagamentos dos salários dos servidores contratados, ordens bancárias de pagamento de folha com especificação da fonte de recursos devidamente conciliada com a folha de pagamento e outros documentos que permitissem atrelar os recursos federais à execução dos programas a eles vinculados.
6.12. No tocante a alegada mudança de sistema de informática, o que supostamente prejudicaria a obtenção de alguns comprovantes das despesas realizadas, vale lembrar que, de acordo com a Portaria MDS 459/2005, art. 11, que cuida do prazo que os documentos comprobatórios de despesas devem ser guardados, para fins de exame dos órgãos de controle, as informações lançadas no SUAS Web são de inteira responsabilidade de seus declarantes, que devem manter os documentos comprobatórios das despesas realizadas na execução do objeto da transferência (notas fiscais, recibos, faturas, dentre outros legalmente aceitos) , arquivados, na sede do município, Distrito Federal ou estado beneficiário, em boa ordem e conservação, identificados e à disposição do MDS e dos órgãos de controle interno e externo, pelo prazo de cinco anos ou pelo prazo determinado em legislações específicas.
6.13. Nesse sentido, vale destacar que o responsável fora notificado para apresentar a documentação comprobatória das despesas no ano de 2008, portanto, dentro do prazo de cinco anos acima mencionado (peça 1, p. 142-176) .
6.14. A respeito de que não houve dolo por parte do recorrente, urge fazer algumas considerações sobre o assunto. A doutrina explica a conduta culposa latu sensu, dividindo-a em dolo e culpa stricto sensu. O dolo, em suma, significa a vontade manifesta pelo ser humano de realizar a conduta ou produzir o resultado. A culpa stricto sensu refere-se à inobservância ao dever de cuidado objetivo a todas as pessoas de razoável diligência. Sobre essa última, observa-se, ainda, que uma das suas modalidades é a culpa por imprudência, ou seja, culpa por ação, por praticar ato sem o devido cuidado e diligência que de todos se espera. Acerca dos fatos constantes nos autos, nota-se que se o recorrente não agiu com dolo, agiu pelo menos com culpa por imprudência, e isso basta para que esta Corte de Contas, com base na responsabilidade subjetiva, cujo elemento essencial é a culpa, lhe impute o débito devido.
6.15. Por meio dos programas PSB/PSE, foram repassados de recursos federais ao ente municipal, representado pelo prefeito municipal. Em tal situação o prefeito municipal é o responsável por prestar contas dos recursos recebidos, afinal, compete ao gestor municipal cumprir o objeto pactuado, nos moldes do pactuado com o órgão concedente, bem como comprovar a devida aplicação dos recursos (Acórdão 678/2015-TCU-Primeira Câmara, relatado pelo Ministro Bruno Dantas, 10.055/2018-Primeira Câmara, relatado pelo Ministro Walton Alencar e 2364/2018, Segunda Câmara, da relatoria do Ministro Marcos Benquerer) .
6.16. O fato de o Conselho Municipal de Assistência social ter se pronunciado pela aprovação dos recursos aplicados e da execução do programa não pode servir como atenuante, muito menos excludente de responsabilidades. Sobre esse aspecto esclarece-se, desde já, que o Tribunal de Contas da União possui jurisdição e competência próprias estabelecidas pela Constituição Federal e pela sua Lei Orgânica (Lei 8.443/1992) . Dessa forma, a emissão do referido parecer sobre mesma matéria não obsta o exercício do controle externo, dado o princípio da independência das instâncias cível, penal e administrativa.
6.17. O precedente judicial invocado pela defesa em socorro de sua tese não se presta ao propósito almejado. O julgado (REsp 1023904/RJ, Rel. Ministro Luiz Fux, Primeira Turma, julgado em 1/6/2010, DJe 03/08/2010) refere-se à caracterização de ato de improbidade administrativa, questão estranha à competência desta Casa, que obviamente não detém jurisdição para a apuração e punição de infrações à lei penal, competência esta que, como se sabe, é exclusiva do Poder Judiciário. A decisão emanada por esta Corte de Contas teve por fundamento a aplicação da Lei 8.443/1992, Lei Orgânica deste Tribunal. Registre-se que as razões que levam à responsabilização do recorrente na Lei 8.443/1992 já se encontram explicitados no relatório e voto fundamentadores do Acórdão ora recorrido (peças 83 e 84) .
6.18. Registre-se, por fim, que o precedente deste Tribunal mencionado pelo recorrente, Acórdão 2311/2010-TCU-Primeira Câmara, trata de hipótese fática distinta, dadas as circunstâncias específicas do caso concreto, vez que no citado acórdão houve dúvida quanto à materialidade e a autoria dos fatos, situação não verificada nos presentes autos.
6.19. Após exaustiva análise dos documentos acostados, tais como os contratos de prestação de serviço (peças 103-107) , TEDs (peça 63) , relação de pagamentos sem identificação dos funcionários (peça 63) , resumo da folha de pagamento sem a identificação de cada servidor contratado (peça 64) , não é possível identificar regularidade na gestão dos recursos federais recebidos, uma vez que não há como estabelecer nexo causal entre as movimentações financeiras bancárias da conta da prefeitura e os pagamento de servidores ligados às equipes de referência, responsáveis pela organização e oferta dos serviços de assistência social.
6.20. Assim, conclui-se que, da forma como foram geridos os recursos dos programas Sentinela e CRAS, que foram transferidos para conta corrente da referida prefeitura, torna-se impossível identificar a origem dos recursos que custearam, de fato, os pagamentos dos servidores alocados nesses programas.
CONCLUSÃO
7. Em face das análises anteriores, conclui-se que:
a) o débito apurado não está fulminado por prescrição, tendo em vista o posicionamento atual do Tribunal de Contas da União, consubstanciado no enunciado 282 da Súmula desta Corte, que tem embasamento na jurisprudência vigente do Supremo Tribunal Federal acerca da matéria.
b) da forma como foram geridos os recursos dos programas Sentinela e CRAS, que foram transferidos para conta corrente da referida prefeitura, torna-se impossível identificar a origem dos recursos que custearam os pagamentos dos servidores alocados nesses programas.
7.1. Assim, os elementos apresentados pelo recorrente não têm o condão de modificar a deliberação recorrida, devendo-se mantê-la em seus exatos termos.
PROPOSTA DE ENCAMINHAMENTO
8. Diante do exposto, com fundamento no artigo 48 da Lei 8.443/1992, submetem-se os autos à consideração superior, propondo-se:
a) conhecer do recurso e, no mérito, negar-lhe provimento;
b) comunicar ao recorrente e aos demais interessados, a deliberação que vier a ser proferida por esta Corte."
É o relatório.

Karina Kristian de Azevedo (OAB/MG 122.174), representando José Bonifácio Mourão.

Procurador Marinus Eduardo De Vries Marsico.

TOMADA DE CONTAS ESPECIAL. FUNDO NACIONAL DE ASSISTÊNCIA SOCIAL. COFINANCIMENTO FEDERAL DAS AÇÕES CONTINUADAS DE ASSISTÊNCIA SOCIAL. ROMPIMENTO DO NEXO DE CAUSALIDADE FINANCEIRO. NÃO COMPROVAÇÃO DA BOA E REGULAR APLICAÇÃO DOS RECURSOS. CITAÇÃO. ACOLHIMENTO PARCIAL DAS ALEGAÇÕES DE DEFESA. CONTAS IRREGULARES. DÉBITO. PRESCRIÇÃO DA PRETENSÃO PUNITIVA. RECURSO DE RECONSIDERAÇÃO. CONHECIMENTO. IMPRESCRITIBILIDADE DA PRETENSÃO DE RESSARCIMENTO AO ERÁRIO. NÃO COMPROVAÇÃO DA REGULARIDADE DOS PAGAMENTOS EFETUADOS AOS CONTRATADOS. ARGUMENTOS INSUFICIENTES PARA REFORMA DO JULGADO. NEGATIVA DE PROVIMENTO.

TOMADA DE CONTAS ESPECIAL (TCE)

Secretaria de Recursos (Serur); Secretaria de Controle Externo de Tomada de Contas Especial (SecexTCE).

Em julgamento recurso de reconsideração interposto por José Bonifácio Mourão, ex-prefeito municipal de Governador Valadares/MG (gestão 2005-2008) , contra o Acórdão 14055/2018-TCU-Primeira Câmara, por meio do qual este Tribunal julgou irregulares as contas do recorrente, condenando-o em débito, no âmbito de tomada de contas especial (TCE) .
A tomada de contas especial que deu origem a estes autos foi instaurada pelo extinto Ministério de Desenvolvimento Social e Combate à Fome, em razão da não comprovação da boa e regular aplicação de parte dos recursos repassados a título de cofinanciamento federal das ações continuadas da assistência social nos exercícios de 2005 a 2007.
Nesse período, foram transferidos os valores de R$ 837.887,27, R$ 920.771,44 e R$ 1.051.541,92, dos quais foram impugnados R$ 595.477,89, em face das seguintes irregularidades (Relatório de Demandas Especiais 00190.037893/2007-33, da Controladoria-Geral da União) :
2.1. transferência de recursos oriundos do Fundo Nacional de Assistência Social (FNAS) das contas específicas dos programas para conta de livre movimentação do município, com quebra de nexo causal entre as transferências realizadas e os repasses recebidos;
2.2. realização de pagamentos diversos, conforme apontam extratos bancários das contas específicas, sem que houvesse comprovação de sua correta utilização nos citados programas;
2.3. desvio de recursos transferidos pelo FNAS por meio da emissão de cheques ao portador, endereçados a empresas que efetivamente não receberam os recursos.
Realizada a citação e acolhidas parcialmente as alegações de defesa, o recorrente foi condenado ao ressarcimento parcial dos valores transferidos ao município relativos ao Programa Sentinela e ao Centro de Referência de Assistência Social (CRAS) . O fundamento para a condenação foi a impossibilidade do estabelecimento do nexo de causalidade financeira entre as transferências e os pagamentos realizados a servidores no âmbito dos referidos programas. 
Nesta oportunidade, o recorrente busca impugnar a decisão desta Corte aduzindo, em síntese: (a) a ocorrência da prescrição da pretensão de ressarcimento ao erário; e (b) a existência de nexo de causalidade financeira entre os recursos federais repassados e os pagamentos aos servidores alocados no Programa Sentinela e no CRAS.
Após examinar as razões recursais, a Secretaria de Recursos concluiu que não foram trazidos elementos suficientes para alterar a deliberação recorrida, razão pela qual, com a concordância do Ministério Público junto ao TCU, propõe o conhecimento e o não provimento do apelo recursal.
II
Preliminarmente, ratifico o despacho exarado no sentido de que o presente recurso deve ser conhecido, por preencher os requisitos de admissibilidade previstos na Lei 8.443/1992.
Quanto ao mérito, concordo com a análise empreendida pela secretaria especializada, transcrita no relatório precedente, razão pela qual incorporo seus fundamentos às minhas razões de decidir.
De fato, é pacífico o entendimento desta Corte de Contas quanto à imprescritibilidade da pretensão de ressarcimento ao erário. Nesse sentido, o Supremo Tribunal Federal, ao apreciar o Mandado de Segurança 26.210-9/DF, deu à parte final do § 5º do art. 37 da Constituição Federal a interpretação de que as ações de ressarcimento por atos ilícitos são imprescritíveis. O eminente Relator, Ministro Ricardo Lewandowski, destacou: 
"No que tange à alegada ocorrência de prescrição, incide, na espécie, o disposto no art. 37, § 5º da Constituição de 1988, segundo o qual: 
§ 5º - A lei estabelecerá os prazos de prescrição para ilícitos praticados por qualquer agente, servidor ou não, que causem prejuízos ao erário, ressalvadas as respectivas ações de ressarcimento. 
Considerando ser a Tomada de Contas Especial um processo administrativo que visa a identificar responsáveis por danos causados ao erário, e determinar o ressarcimento do prejuízo apurado, entendo aplicável ao caso sob exame a parte final do referido dispositivo constitucional."
Esse entendimento restou, inclusive, consignado no enunciado da Súmula 282 desta Corte de Contas:
"As ações de ressarcimento movidas pelo Estado contra os agentes causadores de danos ao erário são imprescritíveis."
Quanto ao dano apurado nos autos, acompanho as conclusões da unidade técnica especializada no sentido de que a documentação trazida pelo recorrente não é suficiente para comprovar a regular aplicação dos recursos. 
A movimentação irregular dos valores recebidos, das contas específicas para a conta de livre movimentação da prefeitura, impossibilitou, no caso, a identificação da origem dos recursos que custearam os pagamentos dos servidores ligados às equipes de referência, responsáveis pela organização e oferta dos serviços de assistência social, não permitindo, por consequência, o estabelecimento do nexo de causalidade entre os repasses federais e as despesas incorridas.
Conforme ressaltado no relatório da decisão condenatória, o fato de a legislação permitir a utilização de recursos para pagamento dos mencionados profissionais não desobriga o gestor de comprovar o nexo de causalidade financeira. Observou-se que, na prática, a prefeitura pagava os servidores com recursos próprios para, posteriormente, buscar a restituição desses valores por meio das transferências bancárias (peça 84, p. 13) . 
Acrescento que as demais alegações recursais foram suficientemente analisadas pela Serur, logo, por dever de síntese e objetividade processuais, remeto à instrução reproduzida no relatório que compõe esta decisão.
Estando os autos em meu gabinete, o recorrente apresentou memorial contendo pedido de suspensão do julgamento (peças 147 e 148) , sob o argumento de que propusera ação judicial requerendo quebra do sigilo bancário das contas municipais, especialmente quanto às transações efetuadas pelos servidores do ente federativo, Processo 50007777-38.2020.8.13.0105. Sustenta que essas informações seriam necessárias ao exercício do contraditório e ampla defesa perante esta Corte.
Contudo, após pesquisa ao processo judicial eletrônico, minha assessoria verificou a existência de despacho decisório proferido pela 4ª Vara Cível da Comarca de Governador Valadares que, em síntese, intima o ora recorrente para se manifestar quanto ao indeferimento da petição inicial em face da ausência do interesse de agir. Não existem, portanto, elementos que possibilitem a alteração do juízo ora formulado ou mesmo que justifiquem o deferimento do pedido de suspensão do julgamento.
Verifico, desse modo, a inexistência de erro de procedimento ou de julgamento capazes de ensejar a anulação ou a reforma do juízo anteriormente formulado, como pretende o recorrente. 
Feitas essas considerações, entendo que deve ser negado provimento ao presente recurso, mantendo-se inalterada a deliberação ora impugnada.
	Ante o exposto, voto por que o Tribunal adote o Acórdão que ora submeto à deliberação deste Colegiado.
TCU, Sala das Sessões Ministro Luciano Brandão Alves de Souza, em 3 de março de 2020.
Ministro BRUNO DANTAS 
Relator